【裁判字號】    97,上易,178
【裁判日期】    970917
【裁判案由】    損害賠償
【裁判全文】
臺灣高等法院民事判決                 97年度上易字第178號
上  訴  人  乙○○
                        樓
被上訴人    戊○○
上  訴  人  丁○○
上列當事人間損害賠償事件，上訴人對於中華民國96年9月28日
臺灣士林地方法院95年度訴字第486號第一審判決提起上訴，本
97年9月3日言詞辯論終結，判決如下：
    主  文
原判決關於駁回上訴人乙○○後開第2項之訴及該訴訟費用部分
均廢棄。
上訴人丁○○再應給付上訴人乙○○新台幣貳拾貳萬壹仟伍佰陸
拾伍元，及自民國九十四年十二月十四日起至清償日止按年息百
分之五計算之利息。
上訴人乙○○其餘上訴駁回。
上訴人丁○○上訴駁回。
廢棄改判部分第一、二審訴訟費用，由上訴人丁○○負擔。駁回
上訴部分，由上訴人乙○○、丁○○各自負擔。
    事實及理由
一、上訴人乙○○主張：訴外人庚○○因積欠伊債務，於民國92
    年11月26日與伊協議，將其所有坐落臺北市○○區○○段4
    小段324地號土地（下稱系爭324地號土地）及其上門牌號碼
    社中街119號建物（下稱系爭建物）之所有權，讓與伊抵償
    債務，並於同年12月2日完成移轉登記。上訴人丁○○及被
    上訴人戊○○明知上情，竟未經伊同意，於92年12月底、93
    年1月初，共同要求庚○○與被上訴人戊○○就系爭建物簽
    定租賃契約（下稱系爭租約），並倒填租約起始日為91年2
    月5日，租賃期間為10年，每月租金新臺幣（下同）1萬5千
    元。上訴人丁○○則指示訴外人洪戊盛占有系爭建物，直至
    臺北市政府94年9月16日拆除系爭建物之增建物為止。渠二
    人共同竊佔系爭建物，侵害伊所有權，已構成共同侵權行為
    ，伊每月因此所受損害包含相當於租金之損失6萬元及精神
    上損害1萬元，計7萬元。自92年12月12日起至94年9月16日
    止，總計147萬9200元，渠二人自應負連帶賠償責任。爰依
    侵權行為法律關係，訴請丁○○、戊○○應連帶給付147萬9
    200元，及自94年9月17日起至清償日止，按年息5%計算之利
    息等語。原審判決丁○○應給付乙○○45萬1935元及自94年
    12月14日起至清償日止按年息5%計算之利息，並駁回乙○○
    其餘請求。乙○○不服提起上訴，並主張系爭房地每月相當
    於租金之損害應為4萬5000元，丁○○、戊○○自93年1月1
    日至94年8月13日無權占有系爭房地，扣除原審准許之45萬1
    935元，爰請求丁○○及戊○○應再連帶給付乙○○22萬650
    0元（見本院卷第119、120頁）。其上訴聲明：(1)原判決關
    於駁回乙○○後開第2項之訴部分廢棄。(2)丁○○、戊○○
    應再連帶給付乙○○22萬6500元及自94年12月14日至清償日
    止按年息5%計算之利息。至原審其餘敗訴部分則未表不服，
    已告確定（就戊○○部分，僅請求前開22萬6500元本息，其
    餘部分亦不再請求，見本院卷第119、120頁）其就丁○○上
    訴部分之答辯聲明：上訴駁回。
二、上訴人丁○○則以：伊與上訴人乙○○同為訴外人庚○○、
    己○○夫妻之債權人，而伊借貸予庚○○、己○○夫妻之款
    項有1/2係由被上訴人戊○○出資。92年12月間，伊與乙○
    ○、庚○○、己○○共同協調，先行將系爭房地所有權移轉
    登記予乙○○，再由伊來租售系爭房地，價金或租金則作為
    清償之用。詎乙○○認系爭房地已為其所有而反悔，伊乃於
    93 年5月中旬指示員工洪戊盛進入系爭建物看管並整理，以
    便租售。伊係有權進入，非屬竊佔，且洪戊盛於同年7月即
    搬離該處等語，資為抗辯。其上訴聲明：(1)原判決不利於丁
    ○○部分廢棄。(2)前開廢棄部分，乙○○在第一審之訴及假
    執行之聲請均駁回。其答辯聲明：上訴駁回。
三、被上訴人戊○○則以：丁○○借予庚○○之款項，伊出資2
    分之1，但伊並未見過庚○○，均由丁○○處理。丁○○簽
    訂系爭租約後，才告知伊；丁○○指示洪戊盛整理系爭房屋
    之事，伊亦不知情等語，資為抗辯。其答辯聲明：上訴駁回
    。
四、查坐落臺北市○○區○○段4小段324地號土地及其上門牌號
    碼社中街119號建物原為訴外人庚○○所有。庚○○、己○
    ○夫妻因積欠上訴人乙○○債務，原將系爭房地設定抵押權
    予乙○○，嗣於92年12月2日移轉所有權登記予上訴人乙○
    ○。上訴人丁○○亦為庚○○、己○○之債權人，且知悉上
    述不動產已移轉登記為乙○○所有，但為保全自己之債權，
    於92年12月底間，要求庚○○就系爭建物與其簽訂系爭租約
    ，並以被上訴人戊○○為名義之承租人，倒填租約起始日為
    91年2月5日，租期10年，每月租金1萬5000元。上開各情為
    兩造所不爭執，有土地及建物登記謄本可稽（見原審卷第51
    至53頁、本院卷66至69頁），並據本院依職權調閱本院95年
    度上易字第725號刑事卷宗查明無訛。
五、上訴人乙○○主張上訴人丁○○、被上訴人戊○○自93年1
    月1日起至94年8月13日止無權占有系爭房地，爰依侵權行為
    法律關係請求丁○○、戊○○連帶賠償相當於每月租金4萬
    5000元之損害等語。丁○○、戊○○則矢口否認有竊佔犯行
    ，並以前詞置辯。茲查：
(一)上訴人丁○○自承其於93年5月中旬指示員工洪戊盛搬入系爭
  建物（見原審卷第45頁）。且丁○○於被訴竊佔乙案中亦供承
  伊與乙○○同為庚○○夫妻之債權人，伊與乙○○協商，同意
  先由庚○○將系爭房地所有權移轉登記予乙○○。嗣伊與庚○
  ○簽立租約倒填日期以保障伊之債權，並作為借貸憑證，故租
  約成立後，庚○○並沒有將系爭房地交付予伊。伊當時已知系
  爭房地過戶予乙○○，若伊從當時開始填，伊就沒有任何權利
  ，所以才將日期往回填以保障伊之權利。乙○○當時並不知簽
  立租約之事。庚○○夫妻後來搬走，不見蹤跡，恰好伊之員工
  洪戊盛自南部上來，無地方居住，伊乃指示其搬入該屋暫住。
  伊叫洪戊盛進去住，沒有經過乙○○同意，乙○○亦未曾同意
  讓伊居住系爭建物等語（見台灣士林地方法院94年發查偵字第
  38號卷第26頁、台灣士林地方法院94年度易字968號刑事卷第2
  1、23、24頁），核與證人洪戊盛於警訊中證述其係依老板指
  示於93年5月遷入系爭建物乙節相符（見士林地方法院檢察署
  94年偵字第947號卷第16頁）。足證丁○○與庚○○所簽租約
  係屬通謀虛偽意思表示，該租賃契約應屬無效。而丁○○明知
  系爭房地為乙○○所有，猶自93年5月中旬起，未經乙○○同
  意，擅自指示其員工洪戊盛占有系爭房地。丁○○上開行為屬
  無權占有，至為灼然，而其竊佔犯行亦經本院95年度上易字72
  5號判處有期徒刑4月確定在案，此據本院調取前開刑事卷宗核
  閱屬實。
(二)丁○○雖辯稱其曾與乙○○協議共同租售系爭房地以供抵償，
  其指示洪戊盛搬入系爭房地，乃有權占有，且乙○○亦曾請仲
  介公司職員陳媛菊向伊拿取鑰匙以便租售云云，然此為乙○○
  堅決否認。查丁○○自承系爭房地所有權移轉登記予乙○○後
  ，兩造即因租金分配問題無法達成共識而協商破裂（見原審卷
  第75頁），顯見兩造並無共同租售系爭房地之約定。而證人庚
  ○○於前述刑案中亦證稱原先伊夫妻二人與乙○○、丁○○、
  訴外人鄭任文五人協商時，只有談房地要過戶給乙○○或鄭任
  文，後來決定過戶予乙○○。在協商時，伊沒有聽到丁○○與
  乙○○二人有約定系爭房地在過戶予乙○○後要一起出賣或出
  租之類的話等語（見台灣士林地方法院94年易字第968號卷第4
  7、48頁）。證人庚○○、己○○於本院復再度結證稱伊二人
  自系爭房地搬走前後均未曾聽聞丁○○與乙○○就系爭房地有
  任何出賣或出租之約定等語（見本院卷第117頁）。另證人即
  仲介商甲○○證稱93年7月間，乙○○請伊陪同一起至系爭房
  地，因乙○○認為伊與丁○○認識，較好協調，我們一起到現
  場，有找警察，沒有碰到丁○○，但房子有人住，後伊和丁○
  ○聯繫上，丁○○稱原屋主積欠其債務二、三百萬元，要將房
  子處理掉，伊可賺仲介費。當時丁○○與乙○○有協商，但一
  直沒有結果，乙○○稱系爭房地為其所有，丁○○則稱乙○○
  之前手即原屋主有積欠其債務，雙方各執一詞。後來丁○○跟
  伊說要賣房子，叫伊去拿鑰匙，伊遂叫公司員工陳媛菊去向丁
  ○○拿鑰匙。乙○○本不知情，是後來伊告知乙○○此事等語
  （見原審卷第123、124頁、本院卷第117頁）。核與證人即丁
  ○○僱用之會計丙○○證稱曾見陳媛菊騎車至系爭建物，稱係
  受甲○○之命來向丁○○拿鑰匙，丁○○即叫洪戊盛將鑰匙交
  予陳媛菊一情相符（見本院卷第117頁）。由上可證乙○○未
  曾同意與丁○○共同租售系爭房地，丁○○執此辯稱其為有權
  占有，即無可採。
(三)上訴人乙○○雖指稱丁○○係自93年1月1日起無權占用系爭房
  地，並舉證人庚○○、己○○證詞為佐。查證人庚○○、己○
  ○於本院證稱系爭房地過戶予乙○○後，乙○○有同意渠二人
  繼續居住。其後某天渠等外出返家時，發現門鎖被換掉，但不
  知為何人所換。渠等叫人把門鎖換回來後，不久又再度發生被
  換鎖之事，渠二人不敢再回去，就搬到朋友家。渠二人不知是
  何人換鎖，也不知丁○○或其員工是何時搬進去住等語（見本
  院卷第117至119頁）。依渠二人證詞，顯不足認定丁○○自93
  年1月1日起即有占用系爭房地之情事。此外，乙○○復未能提
  出其他證據以佐其說，此節主張，尚不足取。
(四)丁○○另辯稱其員工洪戊盛於93年7月即搬離系爭房地，未續
  予占用云云。惟證人甲○○證稱94年8月13日丁○○、乙○○
  二人有約伊一起商談系爭房地之事，當天丁○○、洪戊盛有允
  諾渠等會搬走，但伊不知實際搬遷日期，但可確定94年8月13
  日當天，渠等尚未搬離系爭房地等語（見本院卷第118頁）。
  是乙○○主張丁○○迄至94年8月13日仍無權占有系爭房地，
  應堪採信。而丁○○前開所辯，核與事實有間，難以憑採。
(五)按無權占有他人之不動產，依社會之通常觀念，可能獲得相當
  於租金之利益，且致他人受有相當於租金之損害。丁○○無權
  占有系爭建物，既堪認定，乙○○請求丁○○賠償相當於租金
  之損害，即屬有據。查系爭建物第一層面積21.92公尺、第二
  層面積62.55平方公尺，騎樓面積40.63平方公尺，有建物登記
  謄本可佐（見本院卷第66頁）。系爭建物騎樓均已搭蓋作為一
  樓房屋使用，另有三樓增建物，其面積與二樓相同，亦據證人
  庚○○、己○○證述明確（見本院卷第118、119頁）而丁○○
  於原審自承系爭建物全部（含一至三樓）每月租金應可達4萬5
  000元（見原審卷96頁），參以乙○○僅將系爭建物一樓出租
  予訴外人曾許華，每月租金即達3萬元，有租賃契約可憑（見
  原審卷第145至147頁），且系爭建物位於台北市○○區○○街
  ，緊鄰馬路邊，附近有公車站、便利商店、全聯福利中心、社
  子市場、公園，生活機能完備，則上訴人乙○○主張系爭建物
  一至三樓每月相當於租金之損害應為4萬5000元，尚堪信實。
  又承前述，丁○○係自93年5月中旬至94年8月13日無權占有系
  爭房地，依此計算，乙○○因此所受相當於租金之損害計為67
  萬3500元（計算式：45000×（14+29/30）≒673500，元以下
  四捨五入）。
(六)乙○○雖主張被上訴人戊○○係與丁○○共同竊佔系爭房地，
  構成共同侵權行為，應負連帶賠償責任云云，然為被上訴人戊
  ○○堅決否認，並辯稱伊未見過庚○○，借款予庚○○、簽定
  系爭租約及指示洪戊盛整理系爭房屋等事，均由丁○○處理，
  伊事前不知情等語。查證人庚○○於上述刑事案件偵查中證稱
  ：伊當時是按丁○○的意思寫租約、訂立租約時，只有丁○○
  在場，戊○○不在場等語（見同上檢察署94年度發查偵字第38
  號卷第25頁）。上訴人丁○○亦迭次陳稱系爭房地之租約、指
  示洪戊盛搬入等事，均由伊處理，戊○○確不知詳情。足證被
  上訴人戊○○所辯非虛。至證人洪戊盛於警訊中雖稱戊○○、
  丁○○均為其老板，因丁○○有拿租賃契約給我，我才搬進去
  住，系爭建物是老板請伊看管等語（見同上檢察署94年偵字94
  7號卷第15、16頁），惟戊○○既不知上開租約簽訂經過，乙
  ○○復未能舉證證明戊○○就丁○○指示洪戊盛遷入系爭建物
  之情，事前確已知悉，且有故意或過失共同為侵權行為之事實
  ，則乙○○主張戊○○應與丁○○連帶負賠償責任乙節，即不
  足憑採。
六、從而，上訴人乙○○本於侵權行為法律關係，請求上訴人丁
    ○○給付67萬3500元及自94年12月14日起至清償日止，按年
    息百分之5計算之利息，洵屬有據，應予准許。逾此範圍之
    請求，洵屬無據，應予駁回。原審僅判決上訴人丁○○應給
    付上訴人乙○○45萬1935元及自94年12月14日起至清償日止
    按年息5%計算之利息，就其餘（22萬1565元）應准許部分，
    為上訴人乙○○敗訴之判決，尚有未洽，上訴意旨求予廢棄
    改判，為有理由，爰由本院予以廢棄改判如主文第2項所示
    。至於上訴人乙○○之請求不應准許部分，原判決為上訴人
    乙○○敗訴之判決，並無不合，上訴人乙○○上訴意旨求予
    廢棄改判，為無理由，應駁回其上訴。至原審判命上訴人丁
    ○○給付部分，核無違誤，上訴人丁○○上訴意旨就此部分
    ，仍執陳詞，指摘原判決不當，求予廢棄，為無理由，應駁
    回其上訴。
七、據上論結，本件上訴人乙○○上訴為一部有理由，一部無理
    由，上訴人丁○○上訴為無理由，依民事訴訟法第450條、
    第449條第1項、第79條，判決如主文。
中    華    民    國    97    年    9     月    17    日
                    民事第一庭
                        審判長法  官  張耀彩
                              法  官  林金吾
                              法  官  盧彥如
正本係照原本作成。
不得上訴。
中    華    民    國    97    年    9     月    18    日
                              書記官  鄭兆璋


司法院資訊處製作；財團法人民間司法改革基金會備份。
